【裁判字號】    90,上易,1897
【裁判日期】    900731
【裁判案由】    傷害等
【裁判全文】
台灣高等法院刑事判決                            九十年度上易字第一八九七號
    上  訴  人  臺灣臺北地方法院檢察署檢察官
    上  訴  人
    即  被  告  丙○○
                乙○○
    共      同
    被      告  甲○○
右上訴人因被告傷害等案件，不服臺灣台北地方法院九十年度易字第四九七號，中華
民國九十年四月二十五日第一審判決（起訴案號：臺灣台北地方法院檢察署八十九年
度偵字第五十四號）提起上訴，本院判決如左：
    主  文
上訴駁回。
    事  實
一、丙○○、乙○○為夫婦，二人於民國八十八年九月二十三日晚上八時三十分許，
    在台北市松山區○○○路○段六十六巷三弄七號前，因停車問題與住戶甲○○發
    生爭執，因甲○○在混亂中手持雨傘揮打其子廖書漢之右前臂（傷害未據告訴）
    ，丙○○在奪下甲○○手中雨傘後，竟與乙○○共同基於傷害之概括犯意聯絡，
    不僅先與甲○○相互扭打，並拉扯聞訊前來勸架之甲○○母親吳蘇翠霞（已亡故
    ），致甲○○受有右肘擦傷及瘀腫（四×二公分）、右踝瘀腫（二×三公分）、
    右手擦傷（五公分）之傷害，吳蘇翠霞則因拉扯倒地而受有右大腿、雙手、右小
    腿瘀青、右前臂及左膝破皮等傷害，丙○○亦因之眼鏡損壞、金項鍊斷落地上（
    毀損部分未據告訴）。
二、案經甲○○、蘇翠霞（已亡故）訴由台北市警察局松山分局報請台灣台北地方法
    院檢察署檢察官聲請簡易判決處刑。
    理	由
壹、有罪部分（即被告丙○○、乙○○傷害部分）：
一、訊據被告丙○○、乙○○坦承因停車問題與告訴人甲○○發生爭執之事實；惟均
    矢口否認有何傷害犯行，被告丙○○辯稱：八十八年九月二十三日晚上約九時許
    ，伊夫婦與母親、九歲兒子、三歲女兒一同前往告訴人甲○○住處圍牆旁開車，
    因甲○○威脅要伊小心車子，伊乃表示要以電話錄音，孰知甲○○隨即返家謊報
    搶奪，並取出棍棒揮打其子廖書漢，伊為制止甲○○並保護家人，始起身抓住棍
    棒，自始至終只是與甲○○拉扯棍棒，不僅沒有傷害犯行，反而胸部多處遭甲○○抓傷云云；被告乙○○則辯稱：伊當時急於安撫兒子並看著女兒，絕不可能與
    甲○○發生扭打云云。
二、經查：
(一)右揭事實，業據告訴人甲○○、吳蘇翠霞於警訊及偵查指證歷歷，而被告丙○○
    、乙○○夫婦與甲○○因停車問題拉扯、互毆，當場致吳蘇翠霞、甲○○受有傷
    害一節，復有台北市政府警察局松山分局九十年三月二十六日北市警松分刑字第
    九○六一一一一五○○號函檢送原審之員警到場處理情形工作紀錄所載：「處理
    南京東路五段八十六巷三弄七號打架案，現場是丙○○駕車停於七號前，與屋主
    吳蘇翠霞、甲○○二人理論，雙方口角爭執而拉扯、互毆，致吳蘇翠霞右腳受傷
    ，甲○○右手受傷，丙○○之子廖書漢右手受傷，丙○○眼鏡損壞、金項鍊扯斷
    落地，雙方要互控傷害」等語可稽，與卷附國軍松山醫院附設民眾診療服務處出
    具之診斷證明書上所載：甲○○受有「右肘擦傷及瘀腫（四×二公分）、右踝瘀
    腫（二×三公分）、右手擦傷（五公分）」等傷害，及吳蘇翠霞受有「右大腿、
    雙手、右小腿瘀青、右前臂及左膝破皮」等傷害（見偵查卷第十二、十三頁）之
    受傷部位、傷勢復互核一致。參以被告丙○○於警訊中供承：「‧‧‧我與其（
    指甲○○）拉扯時，她母親（指吳蘇翠霞）出來勸架，但因雙方拉扯跌倒，我的
    項鍊也因此遭吳女扯斷」等語（見偵查卷第六頁反面），足認告訴人吳蘇翠霞於
    案發當時，確因被告丙○○、乙○○夫婦與甲○○之拉扯、互毆，前往勸架而受
    被告丙○○、乙○○夫婦拉扯跌倒受有傷害。又告訴人甲○○、吳蘇翠霞於案發
    當日晚間九時十五分，前往國軍松山醫院急診接受治療時，即向醫師主訴受傷原
    因係「被打」，此有國軍松山醫院九十年三月十六日（九○）濟行（六）○五八
    三號函檢送原審之病歷摘要紀錄暨病歷影本可佐，告訴人甲○○、吳蘇翠霞指訴
    被告丙○○夫婦傷害一節，應非子虛。證人廖書漢為被告丙○○、乙○○之長子
    ，在案發現場目賭一切情事之發生經過一情，自上開員警到場處理情形工作紀錄
    所載雖得確認，然查甲○○、吳蘇翠霞在案發現場已向員警出示受傷情形，並表
    明要提出傷害告訴，均經員警記明「到場處理情形工作紀錄」，惟證人廖書漢於
    原審調查中竟證稱：「（問：甲○○有無受傷？老婆婆為何跌倒？）沒有，也不
    知道老婆婆為何跌倒」云云，其證詞顯有隱瞞。經原審訊之其父即被告丙○○胸
    前項鍊何時被扯掉一節，證人廖書漢所證：「‧‧‧我記得甲○○要回家拿棍子
    前，有先將我爸爸的項鍊抓掉」云云（見原審卷九十年三月十三日訊問筆錄），
    與被告丙○○供稱：「‧‧‧她用手在我身上亂打並扯下我的項鍊，然後她就回
    家拿棍子出來」等語（見原審卷九十年三月十三日訊問筆錄），亦有未合。足徵
    證人廖書漢於原審所證情節，容有迴護被告丙○○、乙○○之詞，尚無足採。
(二)另按正當防衛係對於現在不正之侵害防衛自己或他人之權利者而言，因口角互毆
    彼此成傷，不能證明某人先行侵害，即不得主張正當防衛。又正當防衛必須對於
    現在不法之侵害始得為之，侵害業已過去，即無正當防衛可言。至彼此互毆，又
    必以一方初無傷人之行為，因排除對方不法之侵害而加以還擊，始得以正當防衛
    論。故侵害已過去後之報復行為，與無從分別何方為不法侵害之互毆行為，均不
    得主張防衛權。最高法院十七年上字第六八六號、三十年上字第一○四○號著有
    判例可資參照。查縱如被告丙○○、乙○○所述甲○○確以雨傘揮打廖書漢右手
    ，其始與之拉扯，然該雨傘為被告丙○○奪下後，甲○○對廖書漢個人之侵害行
    為，即告結束，此後其與乙○○復與甲○○發生拉扯，甚將勸架之吳蘇翠霞扯倒
    在地，自無主張正當防衛之餘地。本件事證明確，被告丙○○、乙○○傷害犯行
    ，均堪認定，應予依法論科。
三、核被告丙○○、乙○○所為，均係犯刑法第二百七十七條第一項之普通傷害罪。
    被告丙○○、乙○○就傷害犯行，有犯意聯絡及行為分擔，皆為共同正犯。被告
    二人先後傷害甲○○、吳蘇翠霞，其時間緊接，地點同一，手段相同，顯係出於
    概括犯意反覆為之，應依連續犯規定，論以一罪，並加重其刑。原審適用刑法第
    二條第一項前段、第二十八條、第五十六條、第二百七十七條第一項、第四十一
    條第一項前段，罰金罰鍰提高標準條例第一條前段、第二條，審酌被告丙○○、
    乙○○夫婦因不滿告訴人甲○○僅以停車細故持雨傘揮打其子廖書漢，憤而傷害
    告訴人，暨其等之犯罪手段、智識程度、與告訴人之關係、告訴人所受之傷害程
    度及犯罪後態度等一切情狀，分別量處拘役二十日，及被告二人行為之後，刑法
    第四十一條規定已於九十年一月四日修正，經總統於九十年一月十日公布，並自
    同年一月十二起生效，依現行刑法第四十一條第一項前段：「犯最重本刑為五年
    以下有期徒刑以下之罪，而受六個月以下有期徒刑或拘役之宣告，因身體、教育
    、職業、家庭之關係或其他正當事由，執行顯有困難者，得以一元以上三元以下
    折算一日，易科罰金」之規定，較之修正前刑法第四十一條以「犯最重本刑為三
    年以下有期徒刑以下之罪，而受六個月以下有期徒刑或拘役之宣告」，始得易科
    罰金之規定，以修正後刑法第四十一條第一項前段之規定較有利於行為人，本件
    被告行為時雖在刑法第四十一條修正生效之前，惟依刑法第二條第一項前段規定
    ，仍應適用裁判時即修正後之刑法第四十一條第一項前段規定，並均諭知易科罰
    金之折算標準，經核認事用法均無不合，量刑亦屬允當。被告丙○○、乙○○上
    訴意旨，仍執陳詞，否認犯罪，核無理由，上訴應予駁回。
貳、無罪部分（即被告甲○○被訴傷害及被告丙○○、乙○○被訴恐嚇部分）
一、公訴意旨另以：被告甲○○於右揭時地，與丙○○、乙○○爭執中因互相扭打，
    致丙○○胸部受有抓傷之傷害；另被告丙○○、乙○○二人更恐嚇甲○○稱要放
    火燒你家等語，致甲○○心生畏懼。因認被告甲○○涉犯刑法第二百七十七條第
    一項普通傷害罪嫌，被告丙○○、乙○○另涉犯刑法第三百零五條恐嚇危害安全
    罪嫌云云。
二、按犯罪事實應依證據認定之，無證據不得推定其犯罪事實，刑事訴訟法第一百五
    十四條定有明文。事實之認定，應憑證據，如未能發現相當證據，或證據不足以
    證明，自不能以推測或擬制之方法，為裁判基礎（最高法院四十年台上字第八六
    號判例參照）；且認定犯罪事實所憑之證據，雖不以直接證據為限，間接證據亦
    包括在內，然而無論直接證據或間接證據，其為訴訟上之證明，須於通常一般之
    人均不致有所懷疑，而得確信其為真實之程度者，始得據為有罪之認定，倘其證
    明尚未達到此一程度，而有合理之懷疑存在而無從使事實審法院得有罪之確信時
    ，即應由法院為諭知被告無罪之判決（最高法院七十六年台上字第四九八六號判
    例參照）。刑事訴訟法第一百五十五條第一項規定：證據之證明力，由法院自由
    判斷。然此並非謂法官對於事實之認定得流於專斷，其對事實所為認定仍須經過
    合理之推理過程。此合理之推理過程，除實定法所明文規定之證據法則外，法官
    仍須受二大原則─即論理法則及經驗法則之拘束，以論理法則及經驗法則為事實
    之判斷基準。最高法院五十三年台上字第二○六七號判例對此亦揭示「證據之證
    明力如何，雖屬於事實審法院自由判斷職權，而其所為判斷，仍應受經驗法則與
    論理法則之支配」。亦即對該事實之存在不存在與否，於訴訟上之證明可達於有
    高度之蓋然性為已足，當然於刑事程序上，認定犯罪事實存在之此種高度之蓋然
    性必需「超越合理之懷疑」，使通常一般人均不致有所懷疑，而得確信其真實方
    可。如證據之本身依照吾人日常生活經驗所得之定則觀察，尚非無疑竇時，則遽
    難採為判決之基礎（最高法院四十八年度台上字第四七五號判例參照）。末按告
    訴人之告訴，係以使被告受刑事追訴為目的，其指訴是否與事實相符，仍應調查
    其他證據，以資審認，必被害人所述被害情形，無瑕疵可擊，且就其他方面調查
    ，又與事實相符，始足據為有罪判決之基礎。告訴人之指訴，係以使被告判罪處
    刑為目的，故多作不利於被告之陳述，自不得以其指訴為被告犯罪之唯一證據（
    最高法院八十一年度台上字第三五三九號、八十四年度台上字第五三六八號裁判
    意旨參照）。
三、本件公訴人認被告甲○○涉犯傷害罪嫌，無非係以被告丙○○、甲○○之相互指
    訴為其唯一論據；認被告丙○○、乙○○同犯恐嚇危害安全罪嫌，則係以甲○○
    、吳蘇翠霞之指訴，資為論據。訊據被告甲○○堅決否認有何傷害犯行，辯稱：
    伊才是被害人等語；被告丙○○、乙○○亦堅詞否認有何恐嚇犯行，均辯稱：伊
    等絕無揚言要放火燒甲○○住處等語。
四、
(一)被告甲○○被訴傷害部分：
    經查，丙○○指訴被告甲○○涉嫌傷害一節，固據丙○○於案發將近一個月後之
    警訊中指陳其身上亦遭受甲○○抓傷云云，並於偵查中指稱：「（問：你當日有
    受傷？）胸部有抓痕。痕有流血。沒有紅腫」等語（見偵查卷第三十六頁反面）
    ，惟其於偵查初訊時卻指稱：「胸部有抓傷，何人抓的不知道」等語（見偵查卷
    第二十四頁正面），即縱有受傷亦不知為何人所傷，且迄今未見其提出驗傷之診
    斷證明書以實其說，則丙○○究有無受傷害，已有可疑。參以案發時上開員警依
    雙方當事人所述製作之「到場處理情形工作紀錄」，丙○○除指陳其有眼鏡損壞
    、金項鍊扯斷落地及其子廖書漢右手受傷外，支言未有提及胸部被抓傷之陳述，
    此觀諸上開台北市政府警察局松山分局九十年三月二十六日北市警松分刑字第九
    ○六一一一一五○○號函檢送之員警到場處理情形工作紀錄可明，而質之被告甲○○復堅詞否認有傷害丙○○情事，則自難僅憑有利害關係之丙○○之片面指訴
    ，遽認被告甲○○有傷害之犯行，此外，又查無其他積極證據，足認被告甲○○
    確有傷害情事，是不能證明被告甲○○犯罪，原審諭知被告甲○○無罪，核無不
    合。公訴人依告訴人丙○○聲請上訴意旨猶執陳詞仍指被告甲○○犯罪，為無理
    由，上訴應予駁回。
(二)被告丙○○、乙○○被訴恐嚇危害安全部分：
    公訴人指訴被告丙○○、乙○○二人恐嚇甲○○稱要放火燒你家云云，無非以告
    訴人甲○○、吳蘇翠霞之指訴；及告訴人於原審聲請傳訊之證人王裕勝結證稱：
    「我是有聽到那對夫妻類似說要他們小心點那樣恐嚇的話，我聽得出來那是恐嚇
    的話」云云，惟查案發現場，除甲○○、丙○○、乙○○、吳蘇翠霞在場外，至
    少尚有丙○○之子廖書漢在場，然證人王裕勝於原審調查時卻證稱：「（問：當
    時是否有小孩？）沒有，只有他們夫妻二人（指丙○○、乙○○）」云云（見原
    審卷九十年三月二十七日訊問筆錄），且案發時間係八十八年九月二十三日，當
    時時值農曆八月十四日，而證人王裕勝竟證稱：「我住甲○○對面，當天中秋節
    ，拜拜後我們在燒紙錢」云云（見原審卷九十年三月二十七日訊問筆錄），均與
    事實不符，足徵證人王裕勝所證情節，確與事實有間，尚難據為不利被告之認定
    ，亦難僅憑告訴人甲○○、吳蘇翠霞之片面指訴而入人於罪，此外復查無其他積
    極證據足證被告丙○○、乙○○有公訴人所指恐嚇之犯行，不能證明被告等此部
    分犯罪，原審就此部分為被告丙○○、乙○○無罪之諭知，亦無不合。公訴人依
    告訴人甲○○聲請上訴意旨猶執陳詞仍指被告等犯罪，為無理由，上訴應予駁回
    。
據上論斷，應依刑事訴訟法第三百六十八條，判決如主文。
本案經檢察官王安明到庭執行職務
中      華      民      國    九十      年      七      月    三十一    日
                              台灣高等法院刑事第七庭
                                  審判長法  官  吳  啟  民
                                        法  官  施  俊  堯
                                        法  官  蘇  隆  惠
右正本證明與原本無異。
不得上訴。
                                        書記官  周  素  秋
中      華      民      國     九十     年      八      月      一      日
刑法第二百七十七條
一傷害人之身體或健康者，處三年以下有期徒刑、拘役或一千元以下罰金。
二犯前項之罪、因而致人於死者，處無期徒刑或七年以上有期徒刑，致重傷者，處三
  年以上十年以下有期徒刑。


司法院資訊處製作；財團法人民間司法改革基金會備份。
